臺灣基隆地方法院民事簡易判決　　　　 96年度基家簡字第1號
原　　　告　甲○○
訴訟代理人　張曼隆律師
被　　　告　乙○○
訴訟代理人　丁○○
　　　　　　陳家慶律師
上列當事人間請求土地所有權移轉登記事件，本院於民國96年8
月16日言詞辯論終結，判決如下：
    主  文
被告應將坐落基隆市○○區○○段一五五四地號土地面積一０九
平方公尺之所有權三分之一移轉登記予原告所有。
訴訟費用新台幣肆仟參佰元由被告負擔。
本判決第一項得假執行；但被告以新臺幣參拾玖萬伍仟參佰零柒
元為原告預供擔保，得免為假執行。
    事實及理由
一、原告起訴主張：
  (一)緣坐落基隆市○○區○○段1554地號土地（下稱系爭土地）
    ，面積109 平方公尺，所有權範圍全部，係屬訴外人即原告
    祖父吳萬金所有，為管理方便，在民國56年間，吳萬金將系
    爭土地移轉登記予被告所有，詎被告嗣後竟未遵循吳萬金生
    前之囑咐，將系爭土地所有權三分之一移轉登記予訴外人即
    原告父親吳憲一所有，經吳憲一多次催討，被告始於83年12
    月27日簽立同意書（下稱系爭同意書），約定同意履行過戶
    系爭土地三分之一應有部分予吳憲一。
  (二)嗣後吳憲一於94年11月10日與原告訂立權利讓與契約書（下
    稱系爭權利讓與契約書），將系爭同意書所生之權利讓與原
    告，使原告取得系爭土地所有權三分之一移轉登記請求權，
    且原告已對被告為債權讓與之通知等語，爰依系爭同意書之
    約定，提起本件訴訟請求被告應將坐落基隆市○○區○○段
    1554地號土地面積109 平方公尺所有權三分之一移轉登記予
    原告所有。
二、被告則以：
  (一)系爭土地為被告所有，並非吳萬金為了管理方便，始登記於
    被告名下；且83年12月27日之情形乃訴外人吳憲一向被告之
    母吳瓊珠索取系爭土地所有權三分之一，吳瓊珠無奈之下，
    才叫訴外人即吳瓊珠之女吳麗美打電話請被告處理，並請訴
    外人即吳瓊珠之妹杜蔡瓊燕、丙○○、訴外人即吳瓊珠之弟
    妹蔡鄭真珠等人前來協調，且為了避免發生不幸，亦請訴外
    人即於系爭土地上擺設攤販之李元郎上來看著。最後被告終
    因不忍見吳瓊珠長期受吳憲一之壓迫，當日早上接近中午的
    時候才在親友見證下於德修宮即系爭土地上之三樓建物與吳
    憲一達成協議，約定吳憲一須先將門牌號碼基隆市○○路46
    號2樓之建物歸還被告，至於該建物之長期占用費用及系爭
    土地所有權三分之一的買賣金額，則日後再議，另應克盡孝
    順吳瓊珠之責等條件；被告並當場簽立系爭同意書，足見系
    爭同意書之法律關係乃係附停止條件之買賣契約。今吳憲一
    未依上開約定歸還門牌號碼基隆市○○路46號2樓之建物，
    是該停止條件尚未成就，上開買賣契約即未生效，受讓系爭
    同意書所生權利之原告自無權訴請被告移轉登記系爭土地所
    有權三分之一予原告所有。
  (二)此外，查吳憲一於91年2 月間因發生車禍至長庚紀念醫院接
    受治療後，智能與生活自理能力嚴重退化，屬於中度及重度
    失智症的狀態，應無簽立任何法律文件之能力，是吳憲一如
    何能夠簽立系爭權利讓與契約書予原告，已啟人疑竇等語，
    資為抗辯，請求駁回原告之訴及假執行之聲請，如受不利判
    決並願供擔保請准宣告免為假執行等語。
三、得心證之理由：
    被告簽立系爭同意書，同意將系爭土地所有權三分之一移轉
    登記予吳憲一之事實，有系爭同意書1 紙在卷可稽，復為兩
    造所不爭執，堪信為真實。被告雖以上開情詞置辯，然為原
    告所否認，是本件兩造之主要爭點為：(一)系爭同意書簽立時
    是否附有被告所稱之條件？(二)系爭同意書所生權利是否確實
    經由吳憲一本人之同意讓與原告？茲析述本院得心證之理由
    如下：
  (一)系爭同意書簽立時是否附有被告所稱之條件？
    被告辯稱系爭同意書附有訴外人吳憲一須先將門牌號碼基隆
    市○○路46號2 樓之建物歸還被告之停止條件，並據此聲請
    傳喚蔡鄭真珠、丙○○、杜蔡瓊燕、李元郎、李條根及吳麗
    美等人為證，惟為原告所否認。經查：
    1.被告辯稱83年12月27日之情形乃係吳憲一向吳瓊珠索取系
      爭土地所有權三分之一，吳瓊珠無奈之下，才叫吳麗美打
      電話請被告處理，並去電杜蔡瓊燕、丙○○、蔡鄭真珠前
      來協調，另李元郎亦因為聽見吵架聲上樓關切，最後被告
      終因不忍見母親吳瓊珠長期受吳憲一之壓迫，才於當日早
      上接近中午的時候在親友見證下與吳憲一達成協議，約定
      吳憲一須先將門牌號碼基隆市○○路46號2 樓之建物歸還
      被告，且應克盡孝順吳瓊珠之責等情，核與證人丙○○證
      稱：我是當日下午三點多才去的，當時只有看到吳瓊珠與
      吳麗美，沒有看到其他的人，至於系爭同意書的內容是吳
      瓊珠跟我說的，我並沒有親自看到；證人蔡鄭真珠證稱：
      我在接近12點的時候趕到廟裡去，去了之後只看到吳瓊珠
      與吳麗美二人，其他的人都不在，至於被告向吳憲一表示
      要將2 樓的房子還她這些事情都是吳瓊珠告訴我的，我並
      沒有看到他們所寫的東西（見本院96年8月16日言詞辯論
      筆錄）等語，有所不符。顯見證人丙○○、蔡鄭真珠所證
      均係聽聞吳瓊珠談及系爭同意書附有被告所稱之條件，並
      非如被告所述係渠等親自在場所聞所見得悉，而係聽聞他
      人所述之傳聞證據。又傳聞證據一般而言，具有知覺、記
      憶及表達等方面之風險，尚難僅憑證人轉述他人之說詞即
      能證明被告所述之待證事實為真；況且訴外人吳憲一與被
      告暨其母吳瓊珠間真為系爭土地之所屬發生嚴重爭吵，須
      動用他人前來協調見證，並已談妥被告所稱之附條件內容
      ，為何被告對此等影響自己權益之重要內容，卻未在自己
      所書寫之系爭同意書上註明，並請在場見證人一同簽名見
      證？實與常理有悖。是被告僅以丙○○及蔡鄭真珠聽聞他
      人之證言為證據方法，難認已就系爭同意書附有被告所稱
      條件之事實盡舉證之責，自無從認定其抗辯系爭同意書簽
      立時附有被告所稱條件之事實為真。
    2.至於被告於96年8月16日之言詞辯論期日聲請傳喚李元郎
      及吳麗美部分，經本院審酌後，認無再行傳喚之必要，分
      敘如下：
      (1)衡情吳憲一與吳瓊珠、吳麗美縱使發生如被告所言之爭
        吵，亦屬家庭內部事務，實無每次發生爭吵時，均須跑
        至樓下找家庭成員以外之第三人介入之理；且被告先前
        陳稱李元郎係因聽見吵架聲，所以上樓關切，迨本院現
        場勘驗後，始改稱因為吳瓊珠跟吳麗美都是女人，每次
        發生爭吵，為了避免不幸，都必須跑到樓下找李元郎或
        其他的人上來看著等詞，核被告前後陳述反覆，亦非無
        疑。此外，兩造間家族財產紛爭，上述親人尚無法得悉
        實情，遑論外人？故無傳喚李元郎之必要。
      (2)又吳麗美因質疑原告利用吳憲一失智轉移吳憲一全部財
        產至原告名下，而向臺灣基隆地方法院檢察署提出告訴
        ，現已進入偵查程序乙情，為兩造所不爭執，並經本院
        依聲請調取臺灣基隆地方法院檢察署95年度偵字第2622
        號偵查卷宗核閱屬實，足見吳麗美與原告間嫌隙已深，
        難認其證詞無偏頗之虞。且被告此部分抗辯亦與丙○○
        、蔡鄭真珠之證言有多處不符，已如前述，是亦無傳喚
        吳麗美之必要。
  (二)系爭同意書所生權利是否確實經由吳憲一本人之同意讓與原
    告？
    原告主張吳憲一係在意識清楚的狀態下，基於自由意思將系
    爭同意書所生權利讓與原告，業據李靖、鄭寶貴於上開偵查
    程序中證述明確等情，有系爭債權讓與契約書1紙在卷可稽
    ，並經本院依聲請調閱吳憲一88年與89年員工簽到退簿、簡
    要自述表及就職報告單各1 份，核與系爭權利讓與契約書上
    吳憲一之簽名筆跡相符，復經本院依聲請調閱上開偵查卷宗
    查明屬實，堪信原告上開主張為真實。被告雖以原告係利用
    吳憲一意識不清之狀態下，將系爭同意書所生權利讓與原告
    等語置辯，並提出長庚紀念醫院於95年8 月28日開具之吳憲
    一診斷證明書、鄰里聯合簽署之證明單各1 份為證，惟查：
    1.系爭權利讓與契約書之訂立日期為94年11月10日，而上開
      診斷證明書之診療日期為95年8月28日，距系爭權利讓與
      契約書訂立日期長達10月有餘；且上開診斷證明書醫囑記
      載：「病患於91年2 月因車禍意外至本院住院治療，之後
      病患的智能和生活自理能力即呈現嚴重退化，目前經MMSE
      （簡易心智功能檢查）得分為九分，屬於中度至重度失智
      症的狀態，宜續門診追蹤治療。」等語，足見上開診斷結
      果乃係就吳憲一於95年8 月28日前往醫院進行MMSE診療後
      之精神狀態而言，範圍並不當然涵蓋吳憲一與原告簽訂系
      爭權利讓與契約書時之精神狀態，是尚難自上開診療之日
      往前推認吳憲一訂立系爭權利讓與契約書時，即已處於無
      意識或精神錯亂之狀態。
    2.按「證人須依據文書、資料為陳述，或依事件之性質、證
      人之狀況，經法院認為適當者，得命兩造會同證人於公證
      人前作成陳述書狀。」「經兩造同意者，證人亦得於法院
      外以書狀為陳述。」「證人以書狀為陳述者，仍應具結，
      並將結文附於書狀，經公證人認證後提出。其以科技設備
      為訊問者，亦應於訊問前或訊問後具結。」民事訴訟法第
      305 條第2 項、第3 項及第6 項分別定有明文。核被告提
      出之鄰里聯合簽署證明單除與上開規定不符外，亦無法從
      中明瞭簽署之人係依據為何判斷吳憲一係處於神智不清之
      狀態，自不得採為論斷之證據。
    3.另李靖係吳憲一於94年12月至95年1 月間之復健老師，復
      健期間與吳憲一之接觸應較一般鄰居更為貼近；而鄭寶貴
      則是在94年11月中旬受吳憲一委託，處理吳憲一所有門牌
      號碼基隆市○○路44、46號之建物贈與甲○○乙事之代書
      ，相較被告聲請傳喚之鄰居余啟宏、蘇雪及於系爭土地上
      擺設攤販之許條根等人，渠等於上開偵查程序中之陳述更
      能證明吳憲一於94年11月10日簽立系爭債權讓與契約書時
      之精神狀態。是以，本爭點待證事實已臻明確，實無傳喚
      余啟宏、蘇雪及許條根之必要。
四、綜上所述，原告依系爭同意書之約定，請求被告將坐落基隆
    市○○區○○段1554地號面積109 平方公尺之土地，所有權
    三分之一移轉登記予原告所有，為有理由，應予准許。
五、原告陳明願供擔保請准宣告假執行，經核本件係依民事訴訟
    法第427 條第1 項規定，適用簡易訴訟程序所為被告敗訴之
    判決，依同法第389 條第1 項第3 款規定，應依職權宣告假
    執行，原告此部分假執行之聲請，僅係促使法院職權發動，
    毋庸另予准駁之表示。又被告就此陳明願供擔保，聲請免為
    假執行，爰酌定相當之擔保金額准許之。
六、本件事證已臻明確，兩造其餘主張陳述、攻擊防禦方法及證
    據，經斟酌後核與判決結果無影響，爰不一一論述，附此敘
    明。
七、訴訟費用負擔之依據：民事訴訟法第78條。
中　　華　　民　　國　　96　　年　　8 　　月　　30　　日
                  簡易庭法　官　林玉珮
以上正本係照原本作成。
對於本件判決如有不服，應於收受送達後20日內向本院提出上訴
書狀，上訴於本院合議庭，並按他造當事人之人數附具繕本。
中　　華　　民　　國　　96　　年　　8 　　月　　30　　日
                　　　　書記官　洪福基
